ACORDAO-COMPLETO-2406589

ACÓRDÃO 12452/2020 ATA 40/2020 - PRIMEIRA CÂMARA

VISTOS, relatados e discutidos estes autos de aposentadoria, os Ministros do Tribunal de Contas da União, reunidos em Sessão da 1ª Câmara, ante as razões expostas pelo Relator, e com fundamento nos arts. 1º, inciso V, e 39, inciso II, ambos da Lei 8.443, de 16 de julho de 1992, c/c o art. 259, inciso II, do Regimento Interno desta Corte de Contas, ACORDAM em:
9.1. considerar legais os atos constantes das peças 2/3 e 5/7, relativos às aposentadorias de Carlos Alberto Esteves da Paz, Cilene Neiva Guimarães, Maria de Lourdes Sarquis Salgado, Marieta de Souza Cruz e Paulo Roberto Rodrigues Machado, autorizando-lhes o registro, nos termos do art. 260, § 1º, do Regimento Interno desta Corte de Contas; 
9.2. considerar legal o ato constante da peça 4, relativo à aposentadoria de Elisa Maria Marzagão, autorizando-lhe o correspondente registro, nos termos do art. 260, § 1º, do Regimento Interno desta Corte de Contas; 
9.3. determinar à Superintendência de Administração do Ministério da Fazenda no Estado de Minas Gerais que acompanhe os Mandados de Segurança 35.410, 35.494, 35.498, 35.490, 35.498, 35.500, 35.812 e 35.836, em tramitação no Supremo Tribunal Federal, e, em caso de decisão desfavorável à Sr.ª Elisa Maria Marzagão, faça cessar, no prazo de 15 (quinze) dias, sob pena de responsabilidade solidária da autoridade administrativa omissa, o pagamento da parcela relativa do Bônus de Eficiência e Produtividade previsto na Lei nº 13.464/2017, por incompatível com o art. 40, caput e §§ 1º, 3º, 4º e 18, da Constituição Federal, dada a expressa exclusão da vantagem de caráter pro labore faciendo da base de cálculo de contribuição previdenciária, nos termos do disposto no subitem 9.2.2 do Acórdão 2760/2017-TCU-Plenário;
9.4. determinar à Secretaria de Fiscalização de Pessoal que:
9.4.1. acompanhe os Mandados de Segurança 35.410, 35.494, 35.498, 35.490, 35.498, 35.500, 35.812 e 35.836, em tramitação no Supremo Tribunal Federal, e monitore o cumprimento do subitem 9.3 acima, no caso de deslinde desfavorável à interessada;
9.4.2. dê ciência desta deliberação à Superintendência de Administração do Ministério da Fazenda no Estado de Minas Gerais;
9.4.3. arquive os autos, cumpridos os termos desta deliberação.

PESSOAL. APOSENTADORIA.

Primeira Câmara

Superintendência de Administração do Ministério da Fazenda no Estado de Minas Gerais/MG.

3. Interessados:  Carlos Alberto Esteves da Paz, CPF XXX.807.956-XX; Cilene Neiva Guimarães, CPF XXX.111.126-XX; Elisa Maria Marzagão, CPF XXX.547.516-XX; Maria de Lourdes Sarquis Salgado, CPF XXX.342.316-XX; Marieta de Souza Cruz, CPF XXX.960.806-XX, e Paulo Roberto Rodrigues Machado, CPF XXX.290.226-XX.

13.1. Ministros presentes: Walton Alencar Rodrigues (Presidente) e Bruno Dantas.
13.2. Ministros-Substitutos convocados: Augusto Sherman Cavalcanti (Relator) e André Luís de Carvalho.

AUGUSTO SHERMAN

Cuidam os presentes autos das aposentadorias de Carlos Alberto Esteves da Paz, Cilene Neiva Guimarães, Elisa Maria Marzagão, Maria de Lourdes Sarquis Salgado, Marieta de Souza Cruz, e Paulo Roberto Rodrigues Machado, conforme os termos constantes das peças 2/7, cujos atos foram encaminhados ao Tribunal por intermédio do sistema Sisac, na sistemática definida na IN 78/2018, com parecer do órgão de Controle Interno pela legalidade. 
2.	A unidade técnica, ao analisar os fundamentos legais das concessões bem como as informações prestadas pelo órgão do controle interno, lavrou a instrução vista à peça 9, adiante parcialmente transcrita, com eventuais ajustes de forma:
" (...) 
EXAME TÉCNICO  
Procedimentos aplicados
2.  	Os procedimentos para exame, apreciação e registro de atos de pessoal encontram-se estabelecidos na Instrução Normativa -TCU 78/2018 e na Resolução -TCU 206/2007. Em seus arts. 4º, § 2º, e 3º, § 3º, respectivamente, essas normas dispõem que os atos de pessoal disponibilizados por meio do Sisac devem ser submetidos a crítica automatizada do próprio sistema, com base em parâmetros predefinidos.
3. 	Relativamente aos atos de concessão de aposentadoria, as rotinas de crítica das informações cadastradas no Sisac foram elaboradas e validadas levando-se em conta as peculiaridades desses atos. Os itens de verificação do sistema compreendem prazos e fundamentos legais, assim como eventuais ocorrências de acumulação. Trata-se de verificações mais abrangentes, minuciosas e precisas do que aquelas que podem ser realizadas por mãos humanas, proporcionando um nível de segurança ainda maior.
4. 	Além da crítica automatizada, há verificação humana adicional no caso de haver alertas do sistema ou informações não formatadas, como esclarecimentos do gestor ou do controle interno. 
5. 	Tratando-se de atos registrados no Sistema Integrado de Administração de Recursos Humanos (Siape) , tais registros também são considerados pelas rotinas críticas. O Siape disponibiliza informações atualizadas sobre as parcelas que integram os proventos, diferentemente, portanto, do Sisac, que informa as parcelas no momento do registro do ato. Essa confrontação com o Siape fornece uma visão atual e verdadeira da situação, o que permite descaracterizar irregularidades e inconsistências, que, embora constantes do Sisac, já foram corrigidas.
6. 	Na ocorrência de períodos de tempo relativos à contagem ponderada decorrente do exercício de atividade insalubre, as rotinas incluem a verificação do atendimento dos requisitos estabelecidos no Acórdão 2008/2006-TCU-Plenário (Ministro-Relator Walton Alencar Rodrigues) . Constatado o não atendimento, tais períodos são automaticamente excluídos da contagem do tempo.
7. 	Também são excluídos da contagem outros períodos de tempo cujo cômputo a jurisprudência do TCU entende, a princípio, ser irregular. São exemplos os períodos de tempo rural, aluno aprendiz, estágio, residência médica e aqueles obtidos por justificação judicial. Trata-se de vedações para as quais a jurisprudência do TCU também prevê exceções, mas, nesses casos, a verificação do atendimento dos requisitos não pode ser automatizada, exigindo a apresentação de documentação comprobatória. Portanto, na ocorrência de qualquer desses períodos, são eles excluídos da contagem.
8. 	Assim, os períodos de tempo impugnáveis pelo TCU são excluídos quando da verificação da implementação dos requisitos temporais para se inativar na forma originalmente deferida pelo gestor de pessoal. Em outras palavras, são contabilizados apenas os períodos de tempo sem possibilidade de impugnação com base na lei e na jurisprudência aplicáveis.
Exame das constatações
9. 	O conjunto das verificações a que os atos foram submetidos encontra-se discriminado em detalhes nas páginas que precedem esta instrução. Não foi constatado qualquer óbice a sua apreciação pela legalidade. 
10. 	Cabe registrar que, para os atos em que o controle interno realizou o exame no âmbito da competência definida nos arts. 11 e 12 da Instrução Normativa -TCU 78/2018, esse também foi seu entendimento. 
11. 	Assim, cabe proposta de que os atos sejam considerados legais e registrados (...) ".
3.	O Ministério Público, neste ato representado pelo Procurador Júlio Marcelo de Oliveira, em sucinto Parecer espelhado à peça 11, concertou em uníssono com a proposta alvitrada pela Sefip.
É o Relatório.

não há.

Procurador Júlio Marcelo de Oliveira.

PESSOAL. APOSENTADORIA. PERCEPÇÃO DE PARCELA DENOMINADA "BÔNUS DE EFICIÊNCIA E PRODUTIVIDADE" DE NATUREZA PRO LABORE FACIENDO IMUNE DE CONTRIBUIÇÃO PREVIDENCIÁRIA EM UM ATO. PAGAMENTO SUPERVENIENTE AO INÍCIO DA VIGÊNCIA DO ATO. DECISÕES LIMINARES EXARADAS PELO SUPREMO TRIBUNAL FEDERAL. IMPOSSIBILIDADE DE EXCLUSÃO DA VANTAGEM. LEGALIDADE E REGISTRO. DETERMINAÇÕES. CIÊNCIA.

APOSENTADORIA (APOS)

Versam os presentes autos acerca das aposentadorias de Carlos Alberto Esteves da Paz, Cilene Neiva Guimarães, Elisa Maria Marzagão, Maria de Lourdes Sarquis Salgado, Marieta de Souza Cruz e Paulo Roberto Rodrigues Machado, oriundas da Superintendência de Administração do Ministério da Fazenda no Estado de Minas Gerais. 
2.		Quanto ao mérito, a unidade técnica propôs que as concessões fossem consideradas legais com o subsequente registro dos respectivos atos concessórios, proposta a que anuiu o representante do Ministério Público. 
3.	De plano, à luz do que se extrai das informações insertas nos documentos constantes das peças 2/3 e 5/7 (fichas financeiras das inativas) , observo que não há impropriedades relativamente às aposentadorias de Carlos Alberto Esteves da Paz, Cilene Neiva Guimarães, Maria de Lourdes Sarquis Salgado, Marieta de Souza Cruz e Paulo Roberto Rodrigues Machado. Essa mesma conclusão, todavia, não se aplica ao ato alusivo à aposentadoria de Elisa Maria Marzagão (peça 4) .
4.	É que ao examinar o comprovante de rendimentos dessa interessada, dentre as parcelas que compõem os proventos da inatividade, consta rubrica relativa ao "Bônus de Eficiência e Produtividade", de natureza pro labore faciendo, instituída pela Lei 13.464/2017, no importe de R$ 1.800,00, matéria que tem sido objeto de debates neste Tribunal, haja vista que não há a incidência da correspondente contribuição previdenciária, em afronta à Constituição Federal vigente, a exemplo dos Acórdão 631/2018-TCU-Plenário, Relator Ministro-Substituto André de Carvalho;  e 2.463/2017-Plenário e 2.245/2018-1ª Câmara, ambos da relatoria do Ministro Benjamin Zymler,  entre outros.
5. 	Em que pese a irregularidade do pagamento da aludida parcela, este Tribunal tem deixado de fazer determinação com vistas à exclusão da rubrica dos proventos dos interessados, em face de decisões liminares proferidas pelo Supremo Tribunal Federal em sede dos Mandados de Segurança 35.410, 35.494, 35.498, 35.490 e 35.500, no sentido de "determinar que o Tribunal de Contas da União, nos casos concretos submetidos à sua apreciação, se abstenha de afastar a incidência dos §§ 2º e 3º dos artigos 7º e 17 da Medida Provisória 765/2016, convertida na Lei 13.464/2017" (in verbis) . 
6.	Com essas considerações, entendo que as aposentadorias ora em apreço podem ser consideradas legais, autorizando-se o registro dos atos respectivos, com determinação à Superintendência de Administração do Ministério da Fazenda no Estado de Minas Gerais para que acompanhe o deslinde dos Mandados de Segurança 35.410, 35.494, 35.498, 35.490 e 35.500 em trâmite no Supremo Tribunal Federal, e, na hipótese de desfecho desfavorável à Sr.ª Elisa Maria Marzagão, faça cumprir o disposto no subitem 9.2.2 do Acórdão 2760/2017-TCU-Plenário, Relator Ministro José Múcio, sob pena de responsabilização solidária da autoridade administrativa omissa.
Ante o exposto, acolhendo a proposta alvitrada pela unidade técnica a que anuiu o representante do Ministério Público, fazendo-se, entretanto, determinação ao órgão de origem, manifesto-me por que o Tribunal aprove o Acórdão que ora submeto à deliberação deste Colegiado.
TCU, Sala das Sessões Ministro Luciano Brandão Alves de Souza, em 10 de novembro de 2020.
AUGUSTO SHERMAN CAVALCANTI 
Relator